【裁判字號】    98,交抗,241
【裁判日期】    981015
【裁判案由】    聲明異議
【裁判全文】
臺灣高等法院臺南分院交通事件裁定     98年度交抗字第241號
抗  告  人
即受處分人  甲○○  37歲（民.
上列抗告人因違反道路交通管理處罰條例案件，不服臺灣臺南地
方法院，中華民國98年8月28日所為裁定（97年度交聲字第1272
號），提起抗告，本院裁定如下：
    主  文
原裁定撤銷，應由臺灣臺南地方法院更為裁定。
    理  由
一、本件抗告意旨略以：(一)抗告人雖於97年11月04日由台北市監
    理站得知此件違規，然其第一次遇到這樣被告知的違規事件
    ，且其亦非法律專業人員，相信法官本身也不可能牢記每一
    條法律條文，可以隨時據理力爭保護自己的權益，何況是一
    般的平民百姓如何於短短數日內陳述意見呢？(二)抗告人幾經
    詢問、奔走耗費多日方才得知，此一違規必須至交通部公路
    總局嘉義區監理所台南監理站始得辦理，抗告人之戶籍及工
    作皆在台北，一個升斗小民平日得工作養家活口，假日公家
    機關又不上班，況且台北-台南距離有300多公里路程，多方
    拜託、請求台南的朋友幫忙，這才於97年12月02日取得違規
    查詢報表、罰單影本、裁決書影本，及由台南監理站人員告
    知若不服裁決書內容，可具狀向臺灣臺南地方法院聲明異議
    ，此才向臺南地方法院具狀聲明異議。(三)原裁定理由五：「
    申請核發駕駛執照一節，並非本院權責，異議人自行向主管
    機關申請。」惟抗告人聲明異議之目的，意指本案舉發機關
    （台南市警察局交通隊員警）、裁決機關（交通部公路總局
    嘉義區監理所台南監理站），所開立之舉發單及裁決書未生
    送達之效力，即逕行吊扣與吊銷及註銷抗告人之駕駛執照長
    達7年之久，業已超過原處分吊扣駕駛執照6個月數倍之多，
    倘若上述機關依法送達舉發單及裁決書，抗告人為守法之善
    良人，早已繳交罰鍰且繳送駕駛執照至上述機關，何需聲明
    異議。(四)綜上所述，抗告人訴請法官依據97年5月28日修正
    公布道路交通管理處罰條例第65條第2項之規定：「於95年6
    月30日前，10年內，汽車所有人、駕駛人因違反本條例第65
    條第1項第3款修正前罰鍰不繳納，經易處吊銷汽車牌照或駕
    駛執照者，得於5年內繳清罰款後，申請核發。」將吊扣、
    吊銷及註銷抗告人之駕駛執照部份予以免罰等語。
二、原處分意旨略以：受處分人甲○○駕駛之牌照號碼EV-2076
    號自用一般小客車，於民國（下同）90年9月22日19時40分
    ，行經臺南市○○路與中華街口，因支線道車不讓幹線道車
    先行、違反道路交通安全規則肇事致人受輕傷、及車輛所有
    人之處罰應歸責車輛駕駛人，遭臺南市警察局交通隊員警（
    下稱舉發機關）依法製單舉發，嗣經交通部公路總局嘉義區
    監理所台南監理站（下稱移送機關）以其違規事證明確，依
    道路交通管理處罰條例第45條第1項第9款、第61條第3項、
    第63條第1項第1款（原裁決書漏載第1款）、第85條第2項及
    違反道路交通管理事件統一裁罰基準表等規定，裁處罰鍰新
    臺幣（下同）1,800元，並吊扣駕駛執照6個月，計違規數1
    點。
三、原裁定意旨略以：(一)抗告人於90年9月22日19時40分在台南
    市○○路與永華六街之交岔路口，因支線道車未讓幹線道車
    先行及違反道路交通安全規則肇事致人受輕傷之違規行為，
    有台南市警察局90年9月24日南市警交字第S00000000號舉發
    違反道路交通管理事件通知單乙份在卷可稽。惟抗告人稱均
    無收到舉發通知單及裁決書，直至97年11月4日始知有該違
    規事件云云，經查，本件交通事故發生於90年9月，已逾公
    文保存期限5年，故已無法提供舉發通知單之送達證明及照
    片等資料；又本案之裁決書送達至「台北市○○區○○街39
    9巷29號」，因未有郵局投遞情形之回執，且逾6個月郵局查
    詢期限，故於95年10月7日辦理公示送達在案；然抗告人之
    戶籍地址已於87年3月14日即移送機關寄發上開舉發通知單
    之前遷移至「台北市○○區○○街395巷1號4樓」，顯見移
    送機關及舉發機關均未依異議人之戶籍地址寄送舉發通知單
    ，其舉發程序顯不合法，未生送達之效力。(二)惟按受處分人
    不服道路交通管理處罰條例第8條所定主管機關所為之處罰
    者，得於接到裁決書之翌日起20日內，向管轄地方法院聲明
    異議；又交通法庭認聲明異議不合法律上之程式，且其不合
    法律上之程式無從補正者，應以裁定駁回之，道路交通管理
    處罰條例第87條第1項、道路交通案件處理辦法第18條分別
    定有明文。查抗告人已於97年11月4日得知本件違規事件，
    業據抗告人於聲明異議狀中陳稱在卷，因此，抗告人於97年
    11月4日已知因本件違規行為其駕駛執照遭本件裁決書註銷
    之情，然抗告人竟遲至於97年12月10日始具狀向移送機關提
    出聲明異議，有刑事聲明異議狀上所蓋之移送機關收文章戳
    1枚附卷可稽，顯已逾越聲明異議之20日不變期間，其聲明
    異議自不合法律上程式，且亦無從補正，而予以駁回等語。
四、經查：
  (一)按道路交通管理處罰條例第92條第3項授權訂定之違反道路
    交通管理事件統一裁罰基準及處理細則第11條第1項第4款規
    定：「對於違反道路交通管理處罰條例之行為，應按其違反
    條款規定之受處罰對象，填製舉發違反道路交通管理事件通
    知單（下稱舉發通知單），並於被通知人欄予以勾記，逕行
    舉發者，應按已查明之資料填註車牌號碼、車輛種類、車主
    姓名或地址，並於通知單上方空白處加註逕行舉發之文字後
    ，由舉發機關送達被通知人」，同細則第5條明定：「處理
    違反道路交通管理事件，有關文書送達之程序，依行政程序
    法之規定」。是依上開之規定，受處分人有違反交通管理事
    件行為，應先由舉發機關就其違規事實先予舉發，並由舉發
    機關填製舉發通知單，再將舉發通知單交由受處分人收受或
    合法送達後，主管機關始得據以裁決，如違規行為有未經舉
    發，或舉發機關未填製舉發通知單，或違規行為人未受舉發
    通知單之合法送達時，主管機關均不得逕予裁決。
  (二)次按88年2月3日公布、90年1月1日施行之行政程序法，就行
    政機關所為有特定相對人之書面行政處分或行政行為之送達
    ，於第67條至第91條定有明文規定，同法第110條第1項復明
    定：「書面之行政處分自送達相對人及已知之利害關係人起
    ；書面以外之行政處分自以其他適當方法通知或使其知悉時
    起，依送達、通知或使知悉之內容對其發生效力」。前揭違
    反道路交通管理事件統一裁罰基準及處理細則第5條既有如
    上所述之明文規定，且交通裁罰事件中相關行政機關所為之
    行政行為，並非屬行政程序法第3條第1項、第2項所列舉之
    得排除行政程序法適用之行政機關或行政行為，而交通違規
    行為之舉發在性質上復屬公法上有相對人之書面意思通知，
    故自應適用行政程序送達之規定，並依行政程序法第110條
    第1項之規定，以書面之舉發通知依行政程序法之規定送達
    於受通知人時，始完成舉發程序而發生效力。
  (三)查，本件交通事故發生於90年9月，已逾公文保存期限5年，
    故已無法提供舉發通知單之送達證明及照片等資料，有台南
    市警察局97年12月26日南市警交字第09750420370號函1份附
    卷可參（見原審卷第17頁）；又本案之裁決書送達至「台北
    市○○區○○街399巷29號」，因未有郵局投遞情形之回執
    ，且逾6個月郵局查詢期限，故於95年10月7日辦理公示送達
    在案，有移送機關台南監理站97年12月25日嘉監南字第0970
    129665號函1份在卷可稽（見原審卷第12-14頁）；然抗告人
    之戶籍地址已於87年3月14日（即在移送機關寄發上開舉發
    通知單之前）遷移至「台北市○○區○○街395巷1號4樓」
    ，有抗告人之全戶戶籍資料查詢結果1份存卷可憑（見原審
    卷第19頁），顯見移送機關及舉發機關均未依抗告人之戶籍
    地址寄送舉發通知單，而舉發機關復無法舉證確實已依法將
    前開舉發通知單送達予抗告人，揆諸前揭規定及說明，應認
    本件舉發通知單不生送達效力，舉發程序顯不合法。
  (四)依照「違反道路交通管理事件統一裁罰基準及處理細則」第
    二條第二項之違反道路交通管理事件統一裁罰基準表，以及
    同細則第四十一條之規定可知，違反道路交通管理事件之裁
    罰基準，係以當事人接到違規舉發通知書後，「有無逾越到
    案日期繳納罰款及到案與否」，為設定裁決罰鍰數額準據之
    一，故行為人有無於到案日期前繳交罰鍰或到案與否，對於
    行為人究應處以較低額或較高額之罰鍰，本具有相當之決定
    性。另因違反道路交通管理事件之處罰為一行政秩序罰，其
    對於違規之行為人所為之處罰，顯然影響行為人之權利義務
    ，性質上為行政處分，是其應有行政法基本原則之要求—即
    行政行為應遵循公正、公開與民主之程序，確保依法行政原
    則，以保障人民權益，提高行政效能，增進人民對行政之信
    賴（此亦為行政程序法第一條開宗明義所揭示），故為保障
    違反道路交通管理事件行為人之權益，舉發單位本應於舉發
    通知單上，詳為記載「應到案日期」及「應到案處所」，以
    利行為人得遵期到案繳交罰款，或對其違規之行為有陳述、
    爭執之機會。然如前述，本件舉發通知單既未經合法送達，
    則受處分人即抗告人顯然無從根據該舉發通知單上之「應到
    案日期」及「應到案處所」等內容，遵期到案繳交罰款，或
    對其經舉發之違規行為有陳述、爭執之機會，以保障其權益
    。故原處分機關即移送機關交通部公路總局嘉義區監理所台
    南監理站逕以抗告人之前述違規事實明確，而對抗告人處以
    最高額罰鍰1,800元，並吊扣駕駛執照6個月，計違規數1點
    之處分，經核於法並非適當。
  (五)綜上所述，原裁定疏未細究審酌及此撤銷原處分，乃逕認抗
    告人於97年11月4日知悉時即發生送達效力，並以抗告人提
    起之異議逾20日之法定期間且無從命其補正，駁回抗告人之
    異議，容有未當，是本件抗告有理由，應由本院將原裁定撤
    銷，發回原審法院更為妥適之裁定。
五、據上論斷，應依道路交通案件處理辦法第26條，刑事訴訟法
    第413條前段，裁定如主文。
中    華    民    國    98    年    10    月    15    日
                  刑事第一庭    審判長法  官  黃崑宗
                                      法  官  蔡長林
                                      法  官  陳顯榮
以上正本證明與原本無異。
不得再抗告。
                                      書記官  劉岳文
中    華    民    國    98    年    10    月    16    日


司法院資訊處製作；財團法人民間司法改革基金會備份。
